---
title: Explorando Erros de Inferência com Simulações Computacionais 
author:    
   - Rafael Alisson Schipiura
   - Matheus Born Cabús 
date: 15 de Abril de 2024    
fontsize: 11pt
output:    
   beamer_presentation:    
      theme: 'Antibes'
      colortheme: 'beaver'
      fonttheme: 'structurebold'
      slide_level: 2 
      latex_engine: xelatex
---

```{r, echo=FALSE, message=FALSE}
RNGkind('Mersenne-Twister')
RNGversion('4.1.2')
set.seed(1752031105)
library(formatR)
library(ggplot2)
library(reshape2)
library(RColorBrewer)
library(gridExtra)
library(MASS)
library(Hmisc)
library(scatterplot3d)
knitr::opts_chunk$set(tidy.opts = list(width.cutoff = 40), tidy = TRUE)
knitr::opts_chunk$set(dev = 'pdf', fig.width=10, fig.height=2.5, fig.align='center', out.height = '30%')
```

## Delineação do Problema

Existe um trade-off entre:

 - $\alpha$ (probabilidade de erro tipo I)

 - $\beta$ (probabilidade de erro tipo II)

 - $\delta$ (tamanho da diferença a ser detectada)

 - $n$ (tamanho da amostra)

Este trabalho procura explorar esse espaço, usando simulação computacional.

```{r include=TRUE, echo=FALSE, message=FALSE, fig.width=9.5, fig.align='center'}
# Definir os parâmetros das distribuições
media_H0 <- 100
sd_H0 <- 15
media_H1 <- 130
sd_H1 <- 15

# Criar uma sequência de valores para o eixo x
x_values <- seq(50, 180, length.out = 1000)

# Calcular as densidades para H0 e H1
densidade_H0 <- dnorm(x_values, mean = media_H0, sd = sd_H0)
densidade_H1 <- dnorm(x_values, mean = media_H1, sd = sd_H1)

# Definir o ponto de corte para os erros Tipo I e Tipo II
ponto_corte <- 117

# Criar o gráfico
ggplot() +
  geom_line(aes(x = x_values, y = densidade_H0), color = "#377EB8") +
  geom_line(aes(x = x_values, y = densidade_H1), color = "#D55E00") +
  geom_area(aes(x = x_values, y = densidade_H0), data = data.frame(x_values, densidade_H0)[x_values >= ponto_corte,], fill = "#F0E442", alpha = 0.5) +
  geom_area(aes(x = x_values, y = densidade_H1), data = data.frame(x_values, densidade_H1)[x_values <= ponto_corte,], fill = "#009E73", alpha = 0.5) +
  annotate("text", x = media_H0, y = max(densidade_H0)/2, label = "Hipótese Nula", vjust = 1.5, color = "#377EB8") +
  annotate("text", x = media_H1, y = max(densidade_H1)/2, label = "Hipótese Alternativa", vjust = 1.5, color = "#D55E00") +
  annotate("text", x = ponto_corte + 10, y = max(densidade_H0)/20, label = "Erro Tipo I", color = "black") +
  annotate("text", x = ponto_corte - 10, y = max(densidade_H1)/20, label = "Erro Tipo II", color = "black") +
  theme_minimal() +
  theme(legend.position = "none",
        plot.title = element_blank(),
        axis.title.x = element_blank(),
        axis.title.y = element_blank(),
        axis.text.x = element_blank(),
        axis.text.y = element_blank(),
        axis.ticks = element_blank(),
        panel.grid.major = element_blank(),
        panel.grid.minor = element_blank())
```

## Estudando o problema

```{r include=TRUE, echo=FALSE, message=FALSE, out.height = '80%', fig.height=2.5, fig.asp = 1, fig.align='center'}

# Definindo o número de pontos para cada gráfico
n_values <- c(10, 100, 1000, 10000)

# Inicializando uma lista para armazenar os gráficos
graficos <- list()

# Gerando os gráficos
set.seed(123)  # para reprodutibilidade
for (i in 1:4) {
  # Gerando duas séries de números aleatórios com duas modas diferentes
  x <- c(rnorm(n_values[i]/2, mean = -2), rnorm(n_values[i]/2, mean = 2))
  y <- c(rnorm(n_values[i]/2, mean = -2), rnorm(n_values[i]/2, mean = 2))

  # Criando um data frame com os pontos
  dados <- data.frame(x = x, y = y)

  # Criando o gráfico de dispersão
  grafico <- ggplot(dados, aes(x = x, y = y)) +
    geom_point(alpha = 0.5) +
    labs(title = paste(n_values[i], "pontos")) +
    theme_minimal() +
    theme(legend.position = "none",
          plot.title = element_text(hjust = 0.5),
          axis.title.x = element_blank(),
          axis.title.y = element_blank(),
          axis.text.x = element_blank(),
          axis.text.y = element_blank(),
          axis.ticks = element_blank()) +
    coord_cartesian(xlim = c(-6, 6), ylim = c(-6, 6))  # Definindo a mesma escala para todos os gráficos

  # Adicionando o gráfico à lista
  graficos[[i]] <- grafico
}

# Exibindo os gráficos em duas linhas e duas colunas
grid.arrange(grobs = graficos, ncol = 2)
```

## Especificamente...

Realizamos testes para encontrar diferenças de médias entre duas populações.

```{r include=TRUE, echo=FALSE, message=FALSE, fig.width=9.5, fig.align='center', out.height = '60%', fig.height=2.5, fig.asp = .5}

# Carregando o conjunto de dados mtcars
data(mtcars)

# Realizando o teste t para comparar a média de mpg para carros com 4 e 6 cilindros
# t.test(mpg ~ as.factor(cyl), data = mtcars[mtcars$cyl %in% c(4,6), ])

# Calculando os intervalos de confiança
ic_4 <- mean_cl_normal(mtcars[mtcars$cyl == 4, ]$mpg)
ic_6 <- mean_cl_normal(mtcars[mtcars$cyl == 6, ]$mpg)

# Calculando a média dos limites dos intervalos de confiança
media_ic <- mean(c(ic_4$ymin, ic_6$ymax))

# Criando um gráfico de violino para visualizar a diferença
ggplot(mtcars[mtcars$cyl %in% c(4,6), ], aes(x = as.factor(cyl), y = mpg)) +
  geom_violin(fill = "#377EB8", alpha = 0.5) +
  geom_jitter(width = 0.2, color = "#D55E00") +
  stat_summary(fun = mean, geom = "point", shape = 23, size = 3, fill = "white") +
  stat_summary(fun.data = mean_cl_normal, geom = "errorbar", width = 0.2, color = "#F0E442") +
  annotate("segment", x = 1.5, xend = 1.5, y = ic_4$ymin, yend = ic_6$ymax, linetype = "dashed", color = "black") +
  annotate("segment", x = 1, xend = 2, y = media_ic, yend = media_ic, linetype = "dashed", color = "black") +
  labs(x = "Número de Cilindros", y = "Milhas por Galão (mpg)", title = "Comparação de MPG por Número de Cilindros") +
  theme_minimal() +
  theme(legend.position = "none",
        plot.title = element_text(hjust = 0.5),
        axis.title.x = element_text(face = "bold"),
        axis.title.y = element_text(face = "bold"),
        axis.text.x = element_text(face = "bold"),
        axis.text.y = element_text(face = "bold"),
        panel.grid.major = element_line(linetype = "solid", color = "grey90"),
        panel.grid.minor = element_line(linetype = "solid", color = "grey95"))
```

## Outras Influências

Também influenciam no problema:

 - Distribuição da população (e seus parâmetros).

 - Métodos estatísticos usados.

## Distribuições

Para exploração, variamos a distribuição da população entre:

 - Normal. $y_i \sim \mathcal{N}(20, 4)$;

 - Uniforme. $y_i \sim U(10, 30)$;

 - Exponencial. $y_i \sim Exp(1/20)$.

A média populacional foi fixada em 20, e os outros parâmetros também fixos.

## Métodos Estatísticos

Os métodos escolhidos foram:

 - Um método paramétrico: Teste t de Student.

 - Um método não-paramétrico: Teste de Wilcoxon.

Os testes foram realizados para cada população, variando os parâmetros a serem explorados.

## Dimensionalidade

O espaço a ser explorado tem 4 dimensões. O que produziria gráficos 4D que são difíceis de colocar em slides.

```{r, echo=FALSE, message=FALSE, fig.align='center', out.height = '30%', fig.height=2.5, fig.asp = 1}

# Criando dados de exemplo
alpha <- seq(0.01, 0.1, length.out = 10)
beta <- seq(0.01, 0.1, length.out = 10)
delta <- seq(0.01, 0.1, length.out = 10)

# Criando uma grade de valores para as três variáveis
grid_values <- expand.grid(alpha = alpha, beta = beta, delta = delta)

# Calculando o poder do teste (apenas para fins de exemplo)
grid_values$poder <- runif(nrow(grid_values))

# Criando o gráfico tridimensional
scatterplot3d(grid_values$alpha, grid_values$beta, grid_values$delta, color=rainbow(nrow(grid_values), start=0, end=.3), pch=19, xlab="Alpha", ylab="Beta", zlab="Delta")
```
Então fixamos um dos parâmetros de interesse e variamos os outros três. Nos gráficos, as duas primeiras variáveis são apresentadas nos eixos das coordenadas e abcissas e o terceiro através de cor.

## Primeira Fase 

Primeiro, fixamos o nível de significância $\alpha = 5\%$.

Os resultado são curvas do poder do teste de acordo com a diferença entre as médias das populações. Uma curva para cada tamanho de amostra.

Essas curvas foram apresentadas pelo professor Festa em Controle Estatístico de Qualidade.

## Segunda Fase

Na segunda, fixamos a diferença entre as médias $\delta = 0,1$.

O resultado são matrizes do poder do teste, variando o nível de significância e o tamanho da amostra.

Se determinarmos o que é "a menor diferença significativa", podemos determinar o tamanho da amostra necessária para atingir o poder do teste almejado, com certo nível de significância.

Esse procedimento foi apresentado pelo professor Lucambio em Análise de Experimentos, no contexto de regressão linear.

## Formulação matemática

$$
\text{Teste de diferença entre duas médias:} \left\{ \begin{array}{ll} H_0: \quad \mu_A = \mu_B \\ H_a: \quad \mu_A \ne \mu_B \end{array} \right.
$$
$$
n = 30
$$
$$
\alpha = 0.05
$$
$$
\delta = 0.1
$$
$$
\beta = ?
$$

## Formulação matemática

Avalia $\beta$ sob $H_a$:

 - $y_A \sim \mathcal{N}(\mu_0, \sigma_A^2)$.

 - $y_B \sim \mathcal{N}(\mu_0 + \delta, \sigma_B^2)$.

$$
R_i: \text{ resultado do i-ésimo teste, indicando erro tipo II}
$$
$$
R_i = \left\{ \begin{array}{ll} 0: \quad \text{rejeita $H_0$} \\ 1: \quad \text{não rejeita $H_0$} \end{array} \right.
$$
$$
\hat{\beta}= \frac{1}{n}\sum_{i=1}^n R_i
$$
$$
\text{Poder do teste:} \quad 1 - \hat{\beta}
$$

## Código

```{r, eval=FALSE}
amostra <- function(n, delta){rnorm(n, mean=20+delta, sd=2)}
alpha <- 0.05;delta <- 0.1;ene <- 30;size <- 3000 
matriz[n][delta] <- mean( replicate( size, (t.test( amostra( ene, 0 ), amostra( ene, delta )) >  alpha )))
ggplot(data=matriz, aes(x=ene, y=delta)) +
      geom_tile(aes(fill = value)) 
```

```{r, echo=FALSE}
teste <- function(amostra1, amostra2, qual, sig){
	if(qual == 'Teste t de Student'){
		teste <- t.test
	} else {
		teste <- wilcox.test
	}
	return(teste(amostra1, amostra2)$p.value < sig)
}
amostra <- function(n, distro, delta){

   if(distro == 'Poisson'){
      return(rpois(n, lambda=20+delta))
   } else if(distro == 'Gamma'){
      return(rgamma(n, shape=(20+delta)/2, scale=2))
   } else if(distro == 'Uniforme'){
      return(runif(n, min=(10+delta), max=(30+delta)))
   } else if(distro == 'Exponencial'){
      return(rexp(n, rate=1/(20+delta)))
   } else {
      return(rnorm(n, mean=20+delta, sd=2))
   }
}
f1 <- function(x){round(1 + 10.8073*x^3 - 0.778646*x^4 - 1.27604*x^5 + 0.247396*x^6)}
f2 <- function(x){round(4 * 2^x)}
f3 <- function(x){round(10^(x+log10(3)))}
main <- function(){
   simulacoes <- c('Curva do Poder do Teste','Trade-Off Beta')
   distros <- c('Normal')#, 'Uniforme', 'Exponencial')#, 'Gamma')
   testes <- c('Teste t de Student')#, 'Teste de Wilcoxon')
   ndeltas <- 5#9
   deltas <- seq(from=-3, to=3, length.out=ndeltas)
   delta_fixo <- 0.1
   h1 <- 0#1
   numalphas <- f2(h1)
   seql <- (4 * 0:numalphas)/numalphas
   alphas <- f1(seql)/1000
   alpha_fixo <- 0.05
   h2 <- 0
   fim_enes <- f2(h2)
   seqn <- (4 * 0:fim_enes)/fim_enes
   num_enes <- fim_enes + 1
   enes <- f3(seqn)
   size <- 300#0 

   for(i in simulacoes){
      cat('# ', i, '\n\n')
      for(j in distros){
         cat('## Distribuição', j, '\n\n')
	 for(k in testes){
	    cat('### ', k, '\n\n')
            if (i == 'Trade-Off Beta'){
	       enes_q <- enes 
	       primeira <- length(alphas)
	       nomes <- paste0(round(alphas * 100, digits=2), '%')
	       alpha <- alphas 
	       delta <- rep(delta_fixo, primeira)
            } else {
	       enes_q <- 3 * 10^(0:3)
               primeira <- ndeltas
	       nomes <- deltas
	       alpha <- rep(alpha_fixo, primeira)
	       delta <- deltas
	    }
            d3 <- array(dim=c(length(enes_q), primeira, size), dimnames=list(n=enes_q, d=nomes))
   for(p in 1:primeira){
	    for(n in 1:length(enes_q)){
		    d3[n, p,] <- replicate(size, teste(amostra(enes_q[n], j, 0), amostra(enes_q[n], j, delta[p] ), k , alpha[p]))
	       }
	    }
	    matriz <- apply(d3, MARGIN=c(1,2), FUN=mean)
            if (i == 'Trade-Off Beta'){
	       matriz_longa <- melt(matriz)
	       matriz_longa$n <- sprintf('%05d',matriz_longa$n)
               print(ggplot(data=matriz_longa, aes(x=n, y=d)) +
		     geom_tile(aes(fill = value), color = 'white', lwd = 0.1, linetype = 1) + 
		     #theme(axis.text.x = element_text(angle = 90, vjust = 0.5, hjust = 1)) + 
		     guides(fill = guide_colourbar(barwidth = 0.5, barheight = 8, title = 'Poder')) + xlab('Tamanho da Amostra') + ylab('Significância') +
		     geom_text(aes(label = sprintf('%.02f%%', 100*value)), color = 'white', size = 3))
	    } else {
	       matriz_longa <- melt(matriz)
	       plot <- ggplot(data= matriz_longa, aes(x=d))
	       nomes_legenda <- sprintf('%5d', enes_q)
	       legenda <- brewer.pal(length(enes_q), 'Set3')
	       for(l in 1:length(enes_q)){
	          #cat(knitr::kable(matriz_longa[matriz_longa$n==l,], 'latex'))
	          select <- matriz_longa[matriz_longa$n==enes_q[l],]
	          select$cor <- rep(nomes_legenda[l], nrow(select))
	          plot <- plot + geom_line(data=select, aes(y=value, color=cor))
	       }
	       plot <- plot + scale_color_manual(name='n', breaks=nomes_legenda, values=legenda) + xlab('Delta') + ylab('Poder')# + geom_vline(xintercept=c(c(-1,1)%*%t(c(0.5, 1.5))))
	       print(plot)
	    }
	    cat('\n\n')
         }
      }
   }
}
```
```{r, echo=FALSE, results='asis', eval=TRUE}
main()
```
